---
title: "DINDES-11-DIPOV-01-PNJ - POBLACIÓN JOVEN ENTRE 18 Y 29 AÑOS QUE SE HA SENTIDO MALTRATADA, O HAN INTENTADO DISCRIMINARLA EN LUGARES O SITUACIONES" 
author: "Dirección de Investigación y Desarrollo (DINDES) de la Secretaría Nacional de Juventud (SENAJU). Especialistas a cargo: Gianmarco Muñoz Bazán & Manuel Vargas de la Torre"
date: "2023-05-24" 
output:
  html_document: 
      toc: yes 
      toc_depth: 3 
      toc_float: yes 
      collapsed: yes 
      smooth_scroll: yes 
      theme: journal 
      highlight: kate 
      df_print: paged 
      code_folding: show 
--- 
# MODELADO DE BASE DATO 
## PAQUETES ESTADÍSTICOS 
```{r message=FALSE, warning=FALSE} 
library(openxlsx) 
library(rmarkdown) 
library(tidyverse) 
library(haven) 
library(foreign) 
library(survey) 
``` 

## GENERAMOS UNA RUTA PARA GUARDAR NUESTROS DATOS 
Una ruta hacia una carpeta donde almacenaremos los excel que se elaborarán posteriormente, que contarán con dataset de información construida. 
```{r} 
ruta <- "C:/Users/Trabajo/Desktop/RDATA" 
``` 

## CARGAR BASES DE DATOS
Aseguremonos de trabajar con el modulo85-enaho01b-1. Atención al archivo número "1".
```{r message=FALSE, warning=FALSE, rows.print=5} 
choose.files()
#goberna2018 <- read_dta("C:\\Users\\Trabajo\\Desktop\\ENAHO 2021\\GOBERNABILIDAD - 759-Modulo85\\enaho01b-2021-1.dta")
#goberna2019 <- read_dta("C:\\Users\\Trabajo\\Desktop\\ENAHO 2021\\GOBERNABILIDAD - 759-Modulo85\\enaho01b-2021-1.dta")
#goberna2020 <- read_dta("C:\\Users\\Trabajo\\Desktop\\ENAHO 2021\\GOBERNABILIDAD - 759-Modulo85\\enaho01b-2021-1.dta")
#goberna2021 <- read_dta("C:\\Users\\Trabajo\\Desktop\\ENAHO 2021\\GOBERNABILIDAD - 759-Modulo85\\enaho01b-2021-1.dta")
goberna2022 <- read_dta("C:\\Users\\Trabajo\\Desktop\\ENAHO\\GOBERNABILIDAD - 759-Modulo85\\enaho01b-2022-1.dta")

#sumaria2018 <- read_dta("C:\\Users\\Trabajo\\Desktop\\ENAHO\\SUMARIA - 759-Modulo34\\sumaria-2022.dta")
#sumaria2019 <- read_dta("C:\\Users\\Trabajo\\Desktop\\ENAHO\\SUMARIA - 759-Modulo34\\sumaria-2022.dta")
#sumaria2020 <- read_dta("C:\\Users\\Trabajo\\Desktop\\ENAHO\\SUMARIA - 759-Modulo34\\sumaria-2022.dta")
#sumaria2021 <- read_dta("C:\\Users\\Trabajo\\Desktop\\ENAHO\\SUMARIA - 759-Modulo34\\sumaria-2022.dta")
sumaria2022 <- read_dta("C:\\Users\\Trabajo\\Desktop\\ENAHO\\SUMARIA - 759-Modulo34\\sumaria-2022.dta")

#educacion2018 <- read_dta("C:\\Users\\Trabajo\\Desktop\\ENAHO\\EDUACIÓN - 759-Modulo03\\enaho01a-2022-300.dta")
#educacion2019 <- read_dta("C:\\Users\\Trabajo\\Desktop\\ENAHO\\EDUACIÓN - 759-Modulo03\\enaho01a-2022-300.dta")
#educacion2020 <- read_dta("C:\\Users\\Trabajo\\Desktop\\ENAHO\\EDUACIÓN - 759-Modulo03\\enaho01a-2022-300.dta")
#educacion2021 <- read_dta("C:\\Users\\Trabajo\\Desktop\\ENAHO\\EDUACIÓN - 759-Modulo03\\enaho01a-2022-300.dta")
educacion2022 <- read_dta("C:\\Users\\Trabajo\\Desktop\\ENAHO\\EDUACIÓN - 759-Modulo03\\enaho01a-2022-300.dta")

#salud2018 <- read_dta("C:\\Users\\Trabajo\\Desktop\\ENAHO\\SALUD - 759-Modulo04\\enaho01a-2022-400.dta")
#salud2019 <- read_dta("C:\\Users\\Trabajo\\Desktop\\ENAHO\\SALUD - 759-Modulo04\\enaho01a-2022-400.dta")
#salud2020 <- read_dta("C:\\Users\\Trabajo\\Desktop\\ENAHO\\SALUD - 759-Modulo04\\enaho01a-2022-400.dta")
#salud2021 <- read_dta("C:\\Users\\Trabajo\\Desktop\\ENAHO\\SALUD - 759-Modulo04\\enaho01a-2022-400.dta")
salud2022 <- read_dta("C:\\Users\\Trabajo\\Desktop\\ENAHO\\SALUD - 759-Modulo04\\enaho01a-2022-400.dta")

#empleo2018 <- read_dta("C:\\Users\\Trabajo\\Desktop\\ENAHO\\EMPLEO - 759-Modulo05\\enaho01a-2022-500.dta")
#empleo2019 <- read_dta("C:\\Users\\Trabajo\\Desktop\\ENAHO\\EMPLEO - 759-Modulo05\\enaho01a-2022-500.dta")
#empleo2020 <- read_dta("C:\\Users\\Trabajo\\Desktop\\ENAHO\\EMPLEO - 759-Modulo05\\enaho01a-2022-500.dta")
#empleo2021 <- read_dta("C:\\Users\\Trabajo\\Desktop\\ENAHO\\EMPLEO - 759-Modulo05\\enaho01a-2022-500.dta")
empleo2022 <- read_dta("C:\\Users\\Trabajo\\Desktop\\ENAHO\\EMPLEO - 759-Modulo05\\enaho01a-2022-500.dta")

sumaria2022 <- subset(sumaria2022, select= c("conglome","hogar","vivienda","pobreza"))
empleo2022 <- subset(empleo2022, select = c("codperso","conglome","vivienda","hogar","p558c")) 
educacion2022 <- subset(educacion2022, select = c("codperso","conglome","vivienda","hogar","p300a"))
salud2022 <- subset(salud2022, select = c("codperso","conglome","vivienda","hogar","p401h1","p401h2","p401h3","p401h4","p401h5","p401h6"))
``` 

## UNIÓN DE BASES DE DATOS
```{r}
enaho_inicial <- left_join(goberna2022, educacion2022, by=c("conglome","vivienda","hogar","codperso"))
enaho_inicial2 <- left_join(enaho_inicial, salud2022, by=c("codperso","conglome","vivienda","hogar"))
enaho_inicial3 <- left_join(enaho_inicial2, empleo2022, by=c("codperso","conglome","vivienda","hogar"))
enaho_inicial4 <- left_join(enaho_inicial3, sumaria2022, by=c("conglome","vivienda","hogar"))
enaho <- enaho_inicial4

#HACEMOS UN FILTRO. MAYORES DE 18 AÑOS E INFORMANTES COMPLETOS
enaho <- filter(enaho, p208_01>= 18 & codinfor!="00")
```

# ELABORACION DE VARIABLES PARA DESAGREGACIONES 
## VARIABLES TRANSVERSALES 
Aquellas variables que nos sirven para realizar las desagregaciones posteriores. 

### VARIABLE SEXO
```{r}
enaho <- enaho %>% mutate(sexo = ifelse(p207_01==1,"hombre",
                                        ifelse(p207_01==2,"Mujer",NA)))
table(enaho$sexo)
```
### DEPARTAMENTOS 
Hay que convertir la variable ubigeo.x (el ".x" es producto de la unión de bases de datos) a numérico para no encontrar problemas al momento de recodificar
```{r} 
enaho$ubigeonum <- as.numeric(enaho$ubigeo)
enaho <- enaho %>%
  mutate(regiones2 = 
           ifelse(ubigeonum >= 010101 & ubigeonum <= 010707, "Amazonas",
           ifelse(ubigeonum >= 020101 & ubigeonum <= 022008, "Ancash",
           ifelse(ubigeonum >= 030101 & ubigeonum <= 030714, "Apurimac",
           ifelse(ubigeonum >= 040101 & ubigeonum <= 040811, "Arequipa",
           ifelse(ubigeonum >= 050101 & ubigeonum <= 051108, "Ayacucho",
           ifelse(ubigeonum >= 060101 & ubigeonum <= 061311, "Cajamarca",
           ifelse(ubigeonum >= 070101 & ubigeonum <= 070107, "Callao",
           ifelse(ubigeonum >= 080101 & ubigeonum <= 081307, "Cusco",
           ifelse(ubigeonum >= 090101 & ubigeonum <= 090723, "Huancavelica",
           ifelse(ubigeonum >= 100101 & ubigeonum <= 101108, "Huanuco",
           ifelse(ubigeonum >= 110101 & ubigeonum <= 110508, "Ica",
           ifelse(ubigeonum >= 120101 & ubigeonum <= 120909, "Junin",
           ifelse(ubigeonum >= 130101 & ubigeonum <= 131203, "La Libertad",
           ifelse(ubigeonum >= 140101 & ubigeonum <= 140312, "Lambayeque",
           ifelse(ubigeonum >= 150101 & ubigeonum <= 150143, "Lima Metropolitana",
           ifelse(ubigeonum >= 150201 & ubigeonum <= 151033, "Lima Region",
           ifelse(ubigeonum >= 160101 & ubigeonum <= 160804, "Loreto",
           ifelse(ubigeonum >= 170101 & ubigeonum <= 170303, "Madre de Dios",
           ifelse(ubigeonum >= 180101 & ubigeonum <= 180303, "Moquegua",
           ifelse(ubigeonum >= 190101 & ubigeonum <= 190308, "Pasco",
           ifelse(ubigeonum >= 200101 & ubigeonum <= 200806, "Piura",
           ifelse(ubigeonum >= 210101 & ubigeonum <= 211307, "Puno",
           ifelse(ubigeonum >= 220101 & ubigeonum <= 221005, "San Martín",
           ifelse(ubigeonum >= 230101 & ubigeonum <= 230408, "Tacna",
           ifelse(ubigeonum >= 240101 & ubigeonum <= 240304, "Tumbes",
           ifelse(ubigeonum >= 250101 & ubigeonum <= 250401,"Ucayali",NA)))))))))))))))))))))))))))
table(enaho$regiones2, useNA = "alw")
``` 
### REGIONES NATURALES
```{r} 
enaho <- enaho %>%
  mutate(regnat = ifelse(dominio>=1 & dominio<=3 | dominio==8,"Costa",
                         ifelse(dominio>=4 & dominio<=6,"Sierra",
                                ifelse(dominio==7,"Selva",NA))))
table(enaho$regnat, useNA = "alw")
``` 
### ÁREA URBANA/RURAL
```{r} 
enaho <- enaho %>%
  mutate(area = ifelse((dominio==8 |
                          (dominio>=1 & dominio<=7) &
                          (estrato>=1 & estrato<=5)), "Urbano",
                       ifelse(((dominio>=1 & dominio<=7) &
                                 (estrato>=6 & estrato<=8)), "Rural", NA)))
table(enaho$area, useNA = "alw")
``` 
### CONDICIÓN DE POBREZA 
```{r} 
enaho <- enaho %>%
  mutate(pobreza3 = ifelse(pobreza==1, "Pobre extremo",
                           ifelse(pobreza==2, "Pobre no extremo",
                                  ifelse(pobreza==3, "No pobre", NA
                                  ))))
table(enaho$pobreza3, useNA = "alw")
``` 
### LENGUA MATERNA
```{r}
enaho <- enaho %>%
  mutate(lengua = ifelse(p300a==4, "Castellano",
                         ifelse(p300a==1 | p300a==2 | p300a==3, "Originaria", NA)))
enaho$lengua <- as.factor(enaho$lengua)
table(enaho$lengua, useNA = "alw")
```
### DISCAPACIDAD 
```{r} 
enaho <- enaho %>%
  mutate(discapacidad =ifelse(p401h1==1|p401h2==1|p401h3==1|
                                p401h4==1|p401h5==1|p401h6==1,1,0))
table(enaho$discapacidad, useNA = "alw")
``` 
### ETNICIDAD 
```{r} 
enaho <- enaho %>%
  mutate(defiet2 = case_when(
    p558c == 1 ~ "Quechua",
    p558c == 2 ~ "Aimara",
    p558c == 3 ~ "Nativo o indigena de la Amazonia",
    p558c == 4 ~ "Negro/Moreno/Zambo/Mulato/Pueblo Afro peruano o Afrodescendiente",
    p558c == 5 ~ "Blanco",
    p558c == 6 ~ "Mestizo",
    p558c == 7 ~ "otro",
    p558c == 8 ~ "No sabe/No responde",
    p558c == 9 ~ "Nativo o indigena de la Amazonia",
    TRUE ~ NA_character_
  ))
enaho$defiet2 <- as.factor(enaho$defiet2)
table(enaho$defiet2, useNA = "alw")
``` 
## VARIABLES INDICADOR  
### DISCRIMINACIÓN 
```{r} 
enaho <- enaho %>%
  mutate(disc = ifelse(p22_1_01==1 | p22_1_02==1 | p22_1_03==1 
                       | p22_1_04==1 | p22_1_05==1 
                       | p22_1_06==1 | p22_1_07==1 | p22_1_08==1 
                       | p22_1_09==1 | p22_1_10==1 | p22_1_11==1 
                       | p22_1_12==1,"Sí me sentí discriminadX","No me sentí discriminadX"))
enaho$disc <- as.factor(enaho$disc)
table(enaho$disc, useNA="alw")
``` 
### VARIABLE JUVENTUD
```{r} 
enaho <- enaho %>% mutate(Juventud = ifelse(p208_01>=18 & p208_01<=29,"Jovenes","mayores a 29 años"))
table(enaho$Juventud)
``` 



# PONDERACIÓN DE DATOS, DATASETS Y TRASLADO A EXCEL 
## DISEÑO MUESTRAL
Nota: en el 2021 el factor de ponderación usado es el facgob_p, sin embargo, en el 2022 solo está disponible el famiegob07.Antes de hacer las ponderaciones debemos quitar los datos perdidos del factor de ponderación.
```{r} 
enaho_limpio <- subset(enaho, !is.na(famiegob07))

encuesta = svydesign(data=enaho_limpio, id=~conglome, strata=~estrato,
                     weights=~famiegob07)
``` 

## DESAGREGACIÓN NACIONAL 
```{r} 
table(enaho$disc, enaho$Juventud, enaho$sexo)
tabla0 <- svyby(~disc, ~Juventud, encuesta, svymean, deff=F,na.rm=T) #PROMEDIO
tabla0
ic0 <-as.table(confint(tabla0)) #INTERVALOS DE CONFIANZA
ic0
cv0 <-cv(tabla0) #COEFICIENTE DE VARIACIÓN
cv0

workbook <- createWorkbook()
addWorksheet(workbook, sheetName = "Tabla 0")
addWorksheet(workbook, sheetName = "IC 0")
addWorksheet(workbook, sheetName = "CV 0")

writeData(workbook, sheet = "Tabla 0", x = tabla0, colNames = TRUE)
writeData(workbook, sheet = "IC 0", x = ic0, colNames = TRUE)
writeData(workbook, sheet = "CV 0", x = cv0, colNames = TRUE)

saveWorkbook(workbook, "datos0.xlsx")
``` 

## DESAGREGACIÓN SEGÚN SEXO
```{r}
tabla1 <- svyby(~disc, ~Juventud+sexo, encuesta, svymean, deff=F,na.rm=T) #PROMEDIO
tabla1
ic1 <-as.table(confint(tabla1)) #INTERVALOS DE CONFIANZA
ic1
cv1 <-cv(tabla1) #COEFICIENTE DE VARIACIÓN
cv1

workbook <- createWorkbook()
addWorksheet(workbook, sheetName = "Tabla 1")
addWorksheet(workbook, sheetName = "IC 1")
addWorksheet(workbook, sheetName = "CV 1")

writeData(workbook, sheet = "Tabla 1", x = tabla1, colNames = TRUE)
writeData(workbook, sheet = "IC 1", x = ic1, colNames = TRUE)
writeData(workbook, sheet = "CV 1", x = cv1, colNames = TRUE)

saveWorkbook(workbook, "datos1.xlsx")
```

## DESAGREGACIÓN SEGÚN ÁREA DE DOMICILIO (RURAL / URBANA) 
```{r} 
tabla2 <- svyby(~disc, ~Juventud+area, encuesta, svymean, deff=F,na.rm=T) #PROMEDIO
tabla2
ic2 <-as.table(confint(tabla2)) #INTERVALOS DE CONFIANZA
ic2
cv2 <-cv(tabla2) #COEFICIENTE DE VARIACIÓN
cv2

workbook2 <- createWorkbook()
addWorksheet(workbook2, sheetName = "Tabla 2")
addWorksheet(workbook2, sheetName = "IC 2")
addWorksheet(workbook2, sheetName = "CV 2")

writeData(workbook2, sheet = "Tabla 2", x = tabla2, colNames = TRUE)
writeData(workbook2, sheet = "IC 2", x = ic2, colNames = TRUE)
writeData(workbook2, sheet = "CV 2", x = cv2, colNames = TRUE)

saveWorkbook(workbook2, "datos2.xlsx")
``` 

## DESAGREGACIÓN SEGUN REGIÓN NATURAL (COSTA, SIERRA, SELVA) 
```{r} 
tabla3 <- svyby(~disc, ~Juventud+regnat, encuesta, svymean, deff=F,na.rm=T) #PROMEDIO
tabla3
ic3 <-as.table(confint(tabla3)) #INTERVALOS DE CONFIANZA
ic3
cv3 <-cv(tabla3) #COEFICIENTE DE VARIACIÓN
cv3

workbook3 <- createWorkbook()
addWorksheet(workbook3, sheetName = "Tabla 3")
addWorksheet(workbook3, sheetName = "IC 3")
addWorksheet(workbook3, sheetName = "CV 3")

writeData(workbook3, sheet = "Tabla 3", x = tabla3, colNames = TRUE)
writeData(workbook3, sheet = "IC 3", x = ic3, colNames = TRUE)
writeData(workbook3, sheet = "CV 3", x = cv3, colNames = TRUE)

saveWorkbook(workbook3, "datos3.xlsx")
``` 

## DESAGREGACIÓN SEGÚN DEPARTAMENTOS 
```{r} 
tabla4 <- svyby(~disc, ~Juventud+regiones2, encuesta, svymean, deff=F,na.rm=T) #PROMEDIO
tabla4
ic4 <-as.table(confint(tabla4)) #INTERVALOS DE CONFIANZA
ic4
cv4 <-cv(tabla4) #COEFICIENTE DE VARIACIÓN
cv4

workbook4 <- createWorkbook()
addWorksheet(workbook4, sheetName = "Tabla 4")
addWorksheet(workbook4, sheetName = "IC 4")
addWorksheet(workbook4, sheetName = "CV 4")

writeData(workbook4, sheet = "Tabla 4", x = tabla4, colNames = TRUE)
writeData(workbook4, sheet = "IC 4", x = ic4, colNames = TRUE)
writeData(workbook4, sheet = "CV 4", x = cv4, colNames = TRUE)

saveWorkbook(workbook4, "datos4.xlsx")
``` 

## DESAGREGACIÓN SEGUN CONDICIÓN DE POBREZA 
```{r} 
tabla5 <- svyby(~disc, ~Juventud+pobreza3, encuesta, svymean, deff=F,na.rm=T) #PROMEDIO
tabla5
ic5 <-as.table(confint(tabla5)) #INTERVALOS DE CONFIANZA
ic5
cv5 <-cv(tabla5) #COEFICIENTE DE VARIACIÓN
cv5

workbook5 <- createWorkbook()
addWorksheet(workbook5, sheetName = "Tabla 5")
addWorksheet(workbook5, sheetName = "IC 5")
addWorksheet(workbook5, sheetName = "CV 5")

writeData(workbook5, sheet = "Tabla 5", x = tabla5, colNames = TRUE)
writeData(workbook5, sheet = "IC 5", x = ic5, colNames = TRUE)
writeData(workbook5, sheet = "CV 5", x = cv5, colNames = TRUE)

saveWorkbook(workbook5, "datos5.xlsx")
``` 

## DESAGREGACIÓN SEGUN DISCAPACIDAD 
```{r}
tabla6 <- svyby(~disc, ~Juventud+discapacidad, encuesta, svymean, deff=F,na.rm=T) #PROMEDIO 
tabla6
ic6 <-as.table(confint(tabla6)) #INTERVALOS DE CONFIANZA 
ic6
cv6<-cv(tabla6) #COEFICIENTE DE VARIACIÓN 
cv6

workbook6 <- createWorkbook() 
addWorksheet(workbook6, sheetName = "Tabla 6") 
addWorksheet(workbook6, sheetName = "IC 6") 
addWorksheet(workbook6, sheetName = "CV 6") 

writeData(workbook6, sheet = "Tabla 6", x = tabla6, colNames = TRUE) 
writeData(workbook6, sheet = "IC 6", x = ic6, colNames = TRUE) 
writeData(workbook6, sheet = "CV 6", x = cv6, colNames = TRUE) 

saveWorkbook(workbook6, "datos6.xlsx") 
``` 

## DESAGREGACIÓN SEGÚN ETNICIDAD 
```{r} 
tabla7 <- svyby(~disc, ~Juventud+defiet2, encuesta, svymean, deff=F,na.rm=T) #PROMEDIO
tabla7 
ic7 <-as.table(confint(tabla7)) #INTERVALOS DE CONFIANZA 
ic7 
cv7 <-cv(tabla7) #COEFICIENTE DE VARIACIÓN 
cv7 

workbook7 <- createWorkbook() 
addWorksheet(workbook7, sheetName = "Tabla 7")
addWorksheet(workbook7, sheetName = "IC 7")
addWorksheet(workbook7, sheetName = "CV 7")

writeData(workbook7, sheet = "Tabla 7", x = tabla7, colNames = TRUE)
writeData(workbook7, sheet = "IC 7", x = ic7, colNames = TRUE)
writeData(workbook7, sheet = "CV 7", x = cv7, colNames = TRUE)

saveWorkbook(workbook7, "datos7.xlsx")
``` 

## DESAGREGACION SEGÚN LENGUA MATERNA
```{r}
tabla8 <- svyby(~disc, ~Juventud+lengua, encuesta, svymean, deff=F,na.rm=T) #PROMEDIO
tabla8 
ic8 <-as.table(confint(tabla8)) #INTERVALOS DE CONFIANZA 
ic8 
cv8 <-cv(tabla8) #COEFICIENTE DE VARIACIÓN 
cv8 

workbook8 <- createWorkbook() 
addWorksheet(workbook8, sheetName = "Tabla 8")
addWorksheet(workbook8, sheetName = "IC 8")
addWorksheet(workbook8, sheetName = "CV 8")

writeData(workbook8, sheet = "Tabla 8", x = tabla8, colNames = TRUE)
writeData(workbook8, sheet = "IC 8", x = ic8, colNames = TRUE)
writeData(workbook8, sheet = "CV 8", x = cv8, colNames = TRUE)

saveWorkbook(workbook8, "datos8.xlsx")
```


# GUARDAR BD - opcional 
```{r} 
#save(enaho,file=paste(ruta,"BASEDEDATOSIndicador1ENDES.RData",sep = "/")) 
#BORRAMOS TODO MENOS "RUTA" 
#rm(list=setdiff(ls(), c("ruta"))) 
#VOLVEMOS A CARGAR NUESTRA BD LIMPIA 
#load(paste(ruta,"BASEDEDATOSIndicador1ENDES.RData",sep="/"))